【裁判字號】    98,判,1112
【裁判日期】    980924
【裁判案由】    遺產稅
【裁判全文】
最  高  行  政  法  院  判  決
                                      98年度判字第1112號
上  訴  人  甲○○
被 上訴 人  財政部臺灣省北區國稅局
代  表  人  乙○○
                          送達代收人  丙○○
上列當事人間遺產稅事件，上訴人對於中華民國96年9月20日臺
北高等行政法院95年度訴字第4376號判決，提起上訴，本院判決
如下：
    主  文
上訴駁回。
上訴審訴訟費用由上訴人負擔。
    理  由
一、上訴人之父，即被繼承人林福松於民國（下同）91年11月24
    日死亡，上訴人申報遺產稅，經被上訴人核定遺產總額新臺
    幣（下同）106,123,941元，遺產淨額43,755,141元，應納
    稅額12,432,607元。上訴人不服，就死亡前未償債務扣除額
    、農業用地扣除額及公共設施保留地扣除額，提起訴願，遭
    決定駁回，遂提起本件行政訴訟，並於訴訟中撤回關於公共
    設施保留地扣除額之主張。
二、上訴人起訴主張：：(一)系爭土地實係被繼承人林福松之父
    林清標購買後，指定信託登記在被繼承人名下。嗣後林清標
    於76年2月3日死亡，因林清標另一子林水塗也先於62年9月3
    0日死亡，故系爭土地應屬被繼承人及林水塗之子林榮枝（
    代位繼承關係）所有。惟因受土地法及農業發展條例之限制
    ，致無法移轉予林榮枝名下，被繼承人於生前乃同意作價24
    ,970,000元支付林榮枝，以抵償應移轉系爭土地應有部分2
    分之1予林榮枝之債務，故該24,970,000元確屬未償債務；(
    二)系爭土地確係農地供農業使用，僅因其他共有人拒不配
    合訂立分耕或分管協議書，致無法取得農業使用證明書，非
    可歸責於上訴人，請准許扣除農業用地扣除額等語，求為判
    決訴願決定及原處分關於未償債務、農業用地扣除額部分撤
    銷。
三、被上訴人則以：（一）系爭土地依土地登記謄本登載所有權
    人為被繼承人，登記原因係於39年間買賣取得，與上訴人主
    張不合。次查林水塗戶籍資料登載為自耕農，依土地法及農
    業發展條例之規定，自得登記於林水塗名下，何須信託登記
    於被繼承人名下？且上訴人主張該部分土地以24,970,000元
    抵付予林榮枝，係以土地公告現值計算，實與一般土地交易
    之計價方式不合。上訴人既無法提出相關之事實證明資料，
    自不能認其主張之事實為真實。被上訴人將系爭土地併入遺
    產課稅及否准認列死亡前未償債務扣除額，並無不合。（二
    ）農業用地作農業使用證明書為申請免徵遺產稅之要件，而
    該證明書之核發與否，應由該管主管機關本諸職權為之，上
    訴人迄未提示主管機關核發之農業使用證明書供核，自難證
    明系爭土地確係為農業用地，被上訴人否准自遺產總額中扣
    除系爭土地之價值，並無不合等語，資為抗辯，求為判決駁
    回上訴人之訴。
四、原審斟酌全辯論意旨及調查證據之結果，以：(一)死亡前未
    償債務扣除額部分：上訴人主張系爭土地應有部分2分之1應
    移轉登記予林榮枝，惟因林榮枝無自耕農身分，遂按公告現
    值計算該部分之價值以為抵償，此部分自屬未償債務云云，
    惟查有關上訴人主張之事實，固據其提出被繼承人與林水塗
    名義簽具之土地約定協議書載明「…立約定持分每人各二分
    之一，並待取回該土地及法令許可下再辦理移轉登記…」；
    及被繼承人名義所簽發之發票日為91年9月20日、金額24,97
    0,000元之本票；命上訴人等繼承人應連帶給付林榮枝24,97
    0,000元及利息之台灣板橋地方法院93年度促字第12381號支
    付命令各1紙附於原處分卷第120、233、246頁可參。然查，
    林水塗早於62年9月30日即已死亡，上訴人提出林水塗與被
    繼承人共同具名之土地約定協議書，實難以辨別其真偽；又
    本票只是有價證券，無從以票面記載文義明瞭發票人、受款
    人間之基礎法律關係；另支付命令係依非訟程序而取得，未
    經法院進行實體之審理，亦難以證明當事人間之權利義務。
    是以，上開書證尚無法證明系爭土地為被繼承人之父林清標
    所購買，信託登記於被繼承人名下，被繼承人負有移轉登記
    應有部分二分之一予林榮枝之債務等事實。再者，上訴人主
    張被繼承人因囿於林榮枝無自耕農身分，乃同意按土地公告
    現值計算以24,970,000元抵付云云，顯然未符市場交易鮮有
    以公告現值計算土地價值之事實。綜上，上訴人以上開書證
    證明被繼承人有此未償債務，尚未能使原審法院獲致「未償
    之債務，具有確實之證明者」之心證。(二)農業用地扣除額
    部分：查系爭土地除上訴人取得114地號土地之農業使用證
    明書，得予認定為農地，可自遺產總額中扣除外，其餘119
    地號等7筆土地則未能取得農地農用證明，此為上訴人所不
    爭執。則稅捐機關認定土地是否為農地農用，得否自遺產總
    額中扣除，唯依直轄市或縣（市）政府有無核發農地作農業
    使用證明以為基礎，稅捐機關尚不得自行認定，故被上訴人
    未准該7筆土地自遺產總額中扣除，自無違誤。上訴人主張
    係其他共有人拒不配合訂立分耕或分管協議書，致無法取得
    農業主管機關核發之農業使用證明書，自非可歸責於上訴人
    云云，此係關於縣市政府否准核發農地農用證明之行政處分
    有無違誤之攻防方法，本件非關於該否准處分之爭議，自毋
    庸予以論斷。因將原決定及原處分均予維持，駁回上訴人之
    訴。
五、上訴人上訴意旨略以：上訴人於申報遺產稅時主張系爭土地
    係作農地使用，自應列為扣除額，然被上訴人僅准依上訴人
    提示之114地號土地之農業使用證明書核定9,168,800元，其
    餘119地號等7筆土地則未予扣除。現上訴人再補提系爭石頭
    溪段上石頭溪小段124、121及119之1地號土地作農業使用證
    明書，足以證明確有繼續作農業使用，被上訴人依法自應准
    予追認減除農業用地扣除額。況查該7筆土地係因被繼承人
    其他共有人有訴訟糾紛，不願配合訂立分耕或分管協議書，
    致無法取得農業主管機關核發之農業使用證明書，自非可歸
    責於上訴人，被上訴人予以否准，顯剝奪人民利益，有違憲
    之虞。原審本可命被上訴人實地勘查，竟未為作為，自有判
    決重要證據未予調查之違法等語。
六、本院按：
  (一)遺產及贈與稅法第1條第1項：「凡經常居住中華民國境內之
    中華民國國民死亡時遺有財產者，應就其在中華民國境內境
    外全部遺產，依本法規定，課徵遺產稅。」、第17條第1項
    第6款前段及第9款：「左列各款，應自遺產總額中扣除，免
    徵遺產稅．．．六遺產中作農業使用之農業用地及其地上農
    作物，由繼承人或受遺贈人承受者，扣除其土地及地上農作
    物價值之全數。．．．九被繼承人死亡前，未償之債務，具
    有確實之證明者。」次按行為時農業發展條例第38條第1頂
    前段規定：「作農業使用之農業用地及其地上農作物，由繼
    承人或受遺贈人承受者，其土地及地上農作物之價值，免徵
    遺產稅，，．．．」（與現行條文內容相同）、第39條規定
    ：「依第31條或前2條申請移轉耕地所有權、不課徵土地增
    值稅或免徵遺產稅、贈與稅、田賦者，應檢具相關資料向該
    管直轄市或縣（市）主管機關申請；申請時應檢具之文件資
    料、程序及其他應遵行事項之辦法，由中央主管機關會商有
    關機關定之。」（現行法修正移為同條第2項、第3項，第39
    條第2項規定：「依前2條規定申請不課徵土地增值稅或免徵
    遺產稅、贈與稅、田賦者，應檢具農業用地作農業使用證明
    書，向該管稅捐稽徵機關辦理。」、第3項規定：「農業用
    地作農業使用之認定標準、前2項之農業用地作農業使用證
    明書或耕地符合土地使用管制規定證明書之申請、核發程序
    及其他應遵行事項之辦法，由中央主管機關會商有關機關定
    之。」）。
  (二)另行政院農業委員會其於農業發展條例第39條第2項之授權
    訂定農業用地作農業使用認定及核發證明辦法，其於行為時
    有效之第3條第4款（現列為第3款）規定：「申請人依本辦
    法申請農業用地作農業使用證明，其用途限於下列各款：．
    ．．四依本條例第38條規定申請農業用地及其地上農作物免
    徵遺產稅、贈與稅或田賦者」、第11條第1項規定：「申請
    人因有第3條各款之情事，申請核發農業用地作農業使用證
    明時，應檢具下列文件資料，向直轄市或縣（市）政府申請
    ：．．．」準此，當事人申請農地自遺產總額中扣除免徵遺
    產稅者，即應檢具農業用地作農業使用證明書，向該管稅捐
    稽徵機關辦理，此為納稅義務人就農業用地申請免徵遺產稅
    之法定申請要件，納稅義務人如非有不可歸責於己之事由（
    參行政程序法第50條規定），而未盡其檢具農業用地作農業
    使用證明書之法定申請要件者，自未能據以主張免徵遺產稅
    。
  (三)查本件上訴人起訴時原併對死亡前未償債務扣除額部分為爭
    執，惟經原判決以上訴人所主張系爭土地應有部分2分之1應
    移轉登記予林榮枝，因林榮枝無自耕農身分，遂按公告現值
    計算該部分之價值以為抵償之未償債務無法證明為由駁回其
    訴，上訴意旨就此部分未再爭執。是上訴意旨所爭執者僅係
    對被繼承人遺留之臺北縣樹林市○○○段上石頭溪小段119
    、119-1、120、120-2、121、124、125地號等7筆土地（下
    稱系爭土地）之農業用地扣除額部分為爭執，應予敘明。而
    此爭執部分，原判決業已敘明上訴人未能提出該7筆土地之
    農地作農業使用證明，因而未能准許將系爭7筆土地自遺產
    總額中扣除，以及上訴人在原審之主張如何不足採等事項均
    已詳為論斷，與法並無不合。又證據之取捨與當事人所希冀
    者不同，致其事實之認定亦異於該當事人之主張者，不得謂
    為原判決有違背法令或違背證據法則之情形。上訴意旨指稱
    原審未實地勘查，有重要證據未予調查之違法等語，忽略其
    就系爭土地申請依法免徵遺產稅應盡之上開法定申請要件，
    難謂原判決就其證據取捨，有違反證據經驗及論理法則之情
    形，或不適用法規或適用法規不當之違背法令之情形。
  (四)上訴人固於原審宣判期日（96年9月20日）後之96年9月26日
    向台北縣樹林市公所申請系爭土地其中石頭溪段上石頭溪小
    段114（業經原判決載明已經被上訴人准許免徵遺產稅在案
    ，見原處分卷第133頁）、119-1、121及124等4筆地號之農
    業用地作農業使用證明書，並經該市公所以96年12月11日北
    縣樹建字第0960041819號函核發。然查，該農業使用證明書
    僅記載系爭土地7筆中之119-1、121及124等3筆地號而已，
    並不完整，且其證明有效期間又僅為6個月（參農業用地使
    用認定及核發證明辦法第15條），自係指自核發日往後起算
    6個月而言，並無溯及證明92年5月間上訴人申報遺產稅申請
    時免徵遺產稅時系爭土地農業使用狀態之效力。況被上訴人
    曾以92年9月30日北區國稅審二字第0920035813號函請上訴
    人提出系爭土地之農業用地作農業使用證明書（見原處分卷
    第130頁），俾憑辦理遺產稅減免。上訴人固於92年10月30
    日提出說明函（見同上卷第125頁），然其說明二記載：「
    ．．．其他土地正與共有人協議分管事宜後，農業主管機關
    始得發給作農業用地使用證明書，爰請貴局容受補呈。」是
    上訴人未於於申報遺產稅申請免徵時一併提出系爭土地之農
    業用地作農業用地使用證明書明確。前後對照以觀，可知上
    訴人迄96年9月26日始再向台北縣樹林市公所申請核發系爭
    土地作農業用地使用證明書，其間並無不可歸責於己之事由
    ，其對系爭土地申請免徵遺產稅未依法檢具系爭土地作農業
    用及使用之法定要件甚明。從而原判決以上訴人未能證明被
    繼承人死亡前未償債務扣除額之存在，暨申請免徵系爭土地
    之遺產稅時，未依法檢具系爭土地之農業用地作農業使用證
    明書，因而維持原處分及訴願決定否准上訴人就死亡前未償
    債務扣除額及系爭土地從遺產總額中扣除之請求，業已詳為
    論明其理由及依據。上訴論旨，仍執前詞，就上開部分指摘
    原判決違背法令，求予廢棄，難認有理由，應予駁回。
七、據上論結，本件上訴為無理由。依行政訴訟法第255條第1項
    、第98條第1項前段，判決如主文。
中    華    民    國    98    年    9     月    24    日
                    最高行政法院第四庭
                        審判長法官  劉  鑫  楨
                              法官  林  茂  權
                              法官  劉  介  中
                              法官  曹  瑞  卿
                              法官  陳  鴻  斌
以  上  正  本  證  明  與  原  本  無  異
中    華    民    國    98    年    9     月    24    日
                              書記官  王  史  民


司法院資訊處製作；財團法人民間司法改革基金會備份。
